【裁判字號】    91,簡上,137
【裁判日期】    920113
【裁判案由】    偽造文書
【裁判全文】
臺灣新竹地方法院刑事判決                        九十一年度簡上字第一三七號
    上  訴  人  丁○○
    即  被  告
右列上訴人即被告因偽造文書等案件，不服甲○新竹簡易庭於中華民國九十一年月二
十七日九十一年度竹簡字第二八八號第一審簡易判決（聲請簡易處刑案號：臺灣新竹
地方法院檢察署九十一年度偵字第一二七０號），甲○管轄第二審之合議庭判決如左
：
    主  文
上訴駁回。
    事  實
一、丁○○（原名賴金來）於民國八十八年九月二十九日起，任職於台業保全股份有
    限公司，而於同日起至八十八年十月十七日止分派至位於新竹縣湖口鄉○○村○○路十七號之士林電機廠股份有限公司，擔任該廠大門警勤職務，並負責來賓入
    廠時之換證工作，為從事保管該證件業務之人。嗣於八十八年九月下旬某日，訪
    客丙○○至士林電機廠股份有限公司拜訪時，遂將身分證置於保全人員處換證而
    未取回，丁○○竟基於意圖為自己不法所有之犯意，而侵占上開業務上所持有之
    丙○○身分證後，為便於以不實年齡應徵工作，而將其於八十六年間在新竹市○○路竹蓮市場旁所拾獲之乙○○所有之汽車駕駛執照一張（侵占遺失物部分已逾
    追訴權時效）連同丙○○上開身分證，於八十八年九月底某日，在新竹縣湖口鄉
    新竹工業區某不詳地點，基於變造特種文書之概括犯意，連續將上開二張證件上
    乙○○及丙○○之照片撕下，再換貼其所有之照片於乙○○之汽車駕駛執照及丙○○之身分證上，以此方式變造上開特種文書，足以生損害於丙○○、乙○○、
    戶政機關對於身分證核發、管理及監理機關對駕駛執照核發、管理之正確性。嗣
    於九十一年二月二十六日晚上七時三十分許，在新竹市○○路二九九號前，為警
    查獲。並扣得上開變造之身分證及駕駛執照各一張。
二、案經新竹市警察局第二分局報請臺灣新竹地方法院檢察署檢察官偵查聲請簡易判
    決處刑。
    理  由
一、訊據被告丁○○固不否認有於上揭時地，變造被害人丙○○之身分證及變造被害
    人乙○○之汽車駕駛執照之事實，惟矢口否認有何業務侵占及變造特種文書之犯
    行，辯稱：被害人丙○○之身分證是伊於八十八年八月間，在士林電機廠守衛室
    外之草地上拾獲，不知該身分證是訪客所有，故而置於伊所有之自小客車內。且
    伊將該等證件變造後，亦未曾加以使用，故不足以損害他人或公眾，尚與刑法第
    二百十二條之要件不符。再查獲時係伊將上開變造之證件交予警員處理，應屬自
    首犯行云云。經查：
（一）被告於警訊中供稱：「（你是如何取得丙○○身分證一枚（竹市）七十五年三
      月一日發的？於何時何地取得的？）我是在新竹縣新竹工業區士林電機公司當
      保全人員時，該張身分證係換證用的，結果當事人並未來換回，故我便將身分
      證拿起來。是八十八年八月份在前述工作地點士林電機公司警衛室內取得的。
      」等語（見偵查卷第五頁反面、第六頁正面）；其於偵查中亦供稱：「（乙○○、丙○○的身分證是如何來的？）．．．丙○○的身分證則是八十八年八、
      九月間，他到湖口工業區士林電機廠訪客，押證件換通行證進去，但他出來後
      沒有把身分證換走，我怕它掉了，就把他的身分證放在我車上，之後因為保全
      公司要裁撒四十五歲以上的人，當時因為我已經滿四十八歲了，所以一時糊塗
      ，將我的照片換到丙○○的身分證上，想要拿來找其他保全工作。」、「（丙○○的身分證件何來？）我在士林電機當守衛的時候，他是訪客他未拿走，身
      分證放了很久都未來拿，所以我拿來貼上自己之相片。」等語（分別見偵查卷
      第二十頁、第三十頁），核與證人丙○○於偵查中證稱，其身分證有遺失過，
      不太記得在那裏遺失，但新竹工業區士電機是客戶，在八十七年到八十八年間
      有去過三、四次，其曾經打電話去問過，他們有無看過其遺失之身分證等情尚
      屬相符（見偵查卷第三十七頁），且被告於警訊及偵查中之上開陳述，均係出
      於其自由意志下所為，是其上開自白，應可採信。至被告雖於甲○調查時改稱
      ，伊沒有負責兌換來賓證件，身分證是在警衛室門外撿到的云云，然被告此部
      分之辯解，顯與其於警訊及偵查中之供述，大相逕庭，且經甲○向士林電機廠
      股份有限公司函查被告派駐該公司所負責之職務項目為何等事宜，經函覆稱，
      本廠經向所委託警勤業務之台業保全公司查證，台業保全人員丁○○確於八十
      八年九月二十九日起至八十八年十月十七日止，期間派任本廠大門警勤職務。
      另依本廠與台業保全公司訂定之委託契約「警衛勤務值勤務規則」內容規定，
      保全人員須負責廠商來賓入廠之換證管理工作等語，並提出員工履歷表、勞動
      契約書、警衛勤務值勤規則、薪資明細等資料，有該公司九十一年十二月六日
      （九一）士電電裝廠總務字第０一五號函暨所附上開資料附於甲○卷可按，是
      被告上開所辯，應係事後圖卸刑責之詞，要難採信。
（二）按對於未發覺之罪自首而受裁判者，減輕其刑，刑法第六十二條前段定有明文
      。自首以對於未發覺之罪投案而受裁判為要件，如案已發覺，則被告縱有投案
      陳述自己犯罪之事實，亦祇可謂為自白，不能認為自首。最高法院二十六年上
      字第四八四號判例可資參照。查被告於甲○調查時自承，警察到伊住處四樓找
      伊，並請伊出示身分證件，看過之後，又問有無行照，後來在伊車子上找到一
      個牛皮紙袋，伊想到裏面有幾年前變造的證件，就把袋子拿給警察，跟他說這
      些東西不是伊的，是要丟掉的等語（見甲○九十一年十二月九日訊問筆錄）；
      另證人即查獲警員姜守於甲○調查時證稱：「（如何查獲？）我們在埔頂路發
      現被告的車子所懸掛的車牌與車型不符，當時被告沒有在車內，我們就去瞭解
      ，附近的派出所稱，這車子是被告的，所以我們就到被告家請被告下來，我們
      請他出示證明文件，並請他將後行李車廂打開，我們發現有一個包包或是袋子
      ，我們問他那是什麼東西，被告就把袋子拿給我們，他自己把裡面的證件拿出
      來給我們。」、「（他拿給你們的時候有無說那些東西是他變造的嗎？）沒有
      。」、「（你們看到證件就知道那些證件有經過別人變造的嗎？）是的。」、
      「（你們當場有問他證件是經過他變造的嗎？）我們發現證件是偽造的，我們
      在現場只問他證件是怎麼來的，他說這些證件是要工作用的。」等語（見甲○
      九十一年十二月九日訊問筆錄），是被告為警查獲時，並未向查獲之警員坦認
      上開證件為其所變造，反以要將上開證件丟棄為由，欲逃避追查，而上開證件
      被告變造後均貼有被告之照片，此觀扣案汽車駕駛執照及身分證即明，且查獲
      警員亦證述，該變造之證件一看即知是經人變造之證件，揆諸前開說明，尚難
      認被告於其變造上開證件犯行未遭查覺前即有向查獲之警員為自首之情事。
（三）至被告辯稱其將上開證件變造後，並未加以使用即遭查獲，故應不致損害他人
      云云，惟按刑法上偽造文書罪，所謂足以生損害於公眾或他人，以有損害之虞
      為已足，不以實際發生損害為必要。刑法第二百十條之偽造私文書罪，衹須所
      偽造之私文書足以生損害於公眾或他人為已足，至公眾或他人是否因該私文書
      之偽造而實受損害，則非所問。最高法院四十七年台上字第一九三號、三十三
      年上字第九一六號判例可資參照。查身分證及駕駛執照，均為表明一定身分、
      能力之文件，均屬刑法第二百十二條所稱之特種文書，本件被告以其所有之照
      片換貼於被害人乙○○及丙○○之汽車駕駛執照及身分證上而加以變造該等證
      件之行為，已足使被害人乙○○、丙○○及戶政機關對身分證管理、監理機關
      對駕執照管理之正確性受有損害，至被告變造後有無持之行使，乃是否另涉犯
      行使特種文書罪之問題，故被告前揭所辯，洵無足採。
（四）此外，復有被告變造之身分證及駕駛執照各一張扣案可資佐證，綜上所述，本
      案事證明確，被告犯行，應堪認定。
二、查被告於八十八年九月二十九日起至八十八年十月十七日止分派至位於新竹縣湖
    口鄉○○村○○路十七號之士林電機廠股份有限公司，擔任該廠大門警勤職務，
    並負責來賓入廠時之換證工作，為從事保管該證件業務之人。其將業務上所持有
    被害人丙○○換證後未取回之身分證，予以侵占入己，核其此部分所為，係犯刑
    法第三百三十六條第二項之業務侵占罪。按身分證係用以證明個人身分、年籍事
    項；駕駛執照係用以證明得駕駛汽車之文件，均應係屬刑法第二百十二條之關於
    品行、能力、服務或其他相類之證書。查被告將被害人丙○○及乙○○之身分證
    及汽車駕駛執照侵占入己後，而以換貼照片之方式，變造該等證件，足以生損害
    於被害人乙○○、丙○○、戶政機關對身分證核發、管理、監理機關對汽車駕駛
    執照核發、管理之正確性。核其此部分所為，均係犯刑法第二百十二條之變造特
    種文書罪。被告前開二次變造犯行，時間緊接，手法相同，觸犯構成要件相同之
    罪，顯係基於概括犯意為之，為連續犯，應依刑法第五十六條之規定，以一罪論
    ，並加重其刑。又被告所犯上開二罪間，有方法、目的之牽連關係，應從一重之
    業務侵占罪處斷。扣案變造之丙○○身分證及乙○○汽車駕駛執照上之照片各一
    張，均為被告所有，且係被告供本件犯罪所用之物，業據其自承在卷，應依刑法
    第三十八條第一項第二款之規定，宣告沒收。原審審酌被告前於七十八年間因毀
    損案件經處拘役執行完畢，且有侵占遺失物經檢察官職權不起訴等前科，素行不
    佳，為便於以不實年齡應徵找工作而侵占、變造他人證件之動機，所生損害非輕
    等一切情狀，並引用上開法條及刑法第五十五條、第四十一條第一項前段、第三
    十八條第一項第二款，罰金罰鍰提高標準條例第一條前段、第二條規定，量處被
    告有期徒刑六月，如易科罰金均以三百元折算一日，及將扣案變造之丙○○身分
    證及乙○○汽車駕駛執照上照片各一張均沒收，其認事、用法、量刑均無違誤，
    應予維持。上訴人執上訴意旨，否認上開犯行，指摘原判決不當，為無理由，應
    予駁回。
三、據上論斷，應依刑事訴訟法第四百五十五條之一第一項、第三項、第三百六十八
    條，判決如主文。
本案經檢察官陳榮林到庭執行職務。
中      華      民      國      九十二     年    一    月     十三      日
                                     臺灣新竹方法院刑事第二庭
                                         審判長法官  王  銘  勇
                                               法官  雷  雅  雯
                                               法官  王  鳳  儀
右正本證明與原本無異。
本件不得上訴。
                                          書  記  官  陳  進  楷
中      華      民      國      九十二     年    一    月     十三      日
附錄論罪科刑法條：
中華民國刑法第三百三十六條第二項：
對於業務上所持有之物，犯前條第一項之罪者，處六月以上五年以下有期徒刑，得併
科三千元以下罰金。
刑法第二百一十二條
偽造、變造護照、旅券、免許證、特許證及關於品行、能力服務或其他相類之證書、
介紹書，足以生損害於公眾或他人者，處一年以下有期徒刑、拘役或三百元以下罰金
。


司法院資訊處製作；財團法人民間司法改革基金會備份。
